【裁判字號】    90,重訴,323
【裁判日期】    901126
【裁判案由】    返還價金
【裁判全文】
臺灣士林地方法院民事判決  九十年度重訴字第三二三號
    原      告    丙○○
    法定代理人    卯○○
    法定代理人    己○○
    法定代理人    庚○○
    法定代理人    甲○○
    法定代理人    寅○○
    法定代理人    丑○○
    法定代理人    巳○○
    法定代理人    午○○
    法定代理人    子○○
    法定代理人    辛○○
    法定代理人    乙○○
    被      告    戊○○
                  辰○○
                  壬○○
                  丁○○
                  癸○○
右當事人間返還價金事件，本院判決如左：
    主      文
被告應連帶給付原告新台幣壹仟伍佰萬元，及自民國八十九年十二月二十三日起至清
償日止，按年息百分之五計算之利息。
訴訟費用由被告連帶負擔。
本判決於原告以新台幣伍佰萬元為被告供擔保後，得假執行。但被告如於假執行程序
實施前以新台幣壹仟伍佰萬元為原告供擔保後，得免為假執行。
    事      實
甲、原告方面：
  壹、聲明：如主文第一項所示，及為以供擔保為條件之假執行宣告。
  貳、陳述：
    一、緣原告於民國八十九年十月二十七日與被告彰化汽車客運股份有限公司（下
        稱彰化客運公司）、新竹汽車客運股份有限公司、興南汽車客運股份有限公
        司、協成汽車客運股份有限公司、台西汽車客運股份有限公司、新營汽車客
        運股份有限公司、員林汽車客運股份有限公司、高雄汽車客運股份有限公司
        、屏東汽車客運股份有限公司、豐原汽車客運股份有限公司、桃園汽車客運
        股份有限公司、戊○○、辰○○及壬○○（以下合稱被告彰化客運公司等十
        四人）簽立土地買賣契約書（下稱系爭契約），由原告向被告彰化客運公司
        等十四人購買其共有坐落台北市○○區○○段二小段第九地號（下稱系爭九
        地號土地）及同區段○○段一九三、一九三之一、一一四地號等四筆土地（
        以下合稱系爭土地），總價合計新台幣（下同）一億零四百八十四萬一千元
        ，並由被告丁○○、癸○○擔任被告彰化客運公司等十四人之連帶保證人。
        而原告依契約書第三條規定於簽約時給付賣方一千五百萬元。嗣原告委託建
        築師至建築主管機關台北市政府工務局（下稱工務局）查詢申請建築執照事
        宜，始知：系爭九地號土地需保留約六十二坪之土地與東側毗鄰同地段之七
        地號（下稱七地號土地）合併，或購買七地號土地合併後，始得申請建築；
        又系爭九地號土地北側應退縮約九坪土地作為計劃道路用地，此退縮部分之
        土地，除不能做為建築基地面積之空地比外，並應先向地政機關申請分割，
        始得提出申請建築。原告爰依系爭契約第四條第三項之規定，向被告彰化客
        運公司等十四人為解除契約之意思表示，並請求返還價金，惟被告彰化客運
        公司等十四人均置之不理，不得已爰依民法第二百五十九條第一項第一款及
        系爭契約第四條第三項、第五項及連帶保證之法律關係，起訴請求被告連帶
        給付一千五百萬元。又原告委請律師發函催告，該函陸續於八十九年十二月
        十四日、十五日分別送達於被告，則原告以最遲之十五日加計七日催告期間
        後原告自得請求自八十九年十二月二十三日起至清償日止按年息百分之五計
        付之遲延利息。
    二、就系爭九地號土地需保留約六十二坪之土地與七地號土地合併，或購買系爭
        七地號土地合併後，始得申請建築部分：
    （一）原告向被告彰化客運公司等十四人購買系爭九地號土地，毗鄰之七地號土
          地為畸零地，因除原告購買之系爭九地號土地外，其它相鄰之土地皆已建
          築完成，惟依台北市畸零地使用規則第七條規定，系爭九地號需保留寬度
          八公尺，深度二十六公尺之土地（約六十二坪）與七地號土地合併，或購
          買七地號合併後，始得申請建築。
    （二）原告曾向七地號土地之所有權人即台北市政府財政局詢問是否出售，其答
          覆係需經議會審議，且所需時間及出賣價格均不可期，等待曠日廢時，影
          響權益至鉅。
    （三）七地號土地其地目雖依土地登記簿記載為道，然其業經台北市政府都市發
          展局（下稱都發局）編定為都市計劃內第三種住宅區，則七地號土地為第
          三種住宅區，即享有容積率、建蔽率使用，然七地號土地之地形，依據台
          北市畸零地使用規則第二條、第四條規定，其基地寬度與深度均未達可供
          建築之規定，而為面積狹小基地，即為畸零地。是應依台北市畸零地使用
          規則規定，七地號土地為畸零地，則系爭九地號土地必須辦理公私有土地
          合併使用（即向土地所有人台北市政府購買），或留出與七地號土地合併
          使用所必須之土地後，始得申請建築。故本件系爭九地號土地顯有因礙於
          法令影響原告申請建照之情事，原告爰依系爭契約第四條第三項規定解除
          契約，並請求返還價金。
    三、就系爭九地號土地北側應退縮約九坪土地作為計劃道路用地部分：
        依工務局核發建築線指示圖所示，系爭九地號北側應退縮約九坪土地作為計
        劃道路地，此退縮部分之土地，除不能作為建築基地面積之空地比外，並應
        先向地政單位申請分割，始得提出申請建築。
乙、被告方面：
  壹、聲明：
  一、原告之訴駁回。
  二、如為不利於被告之判決，請准供擔保免為假執行。
  貳、陳述：
  一、本件之爭點：
    （一）關於系爭九地號土地是否須留設計畫道路用地及是否須保留部分土地供七
          地號土地合併建築使用？
    （二）縱有（一）事實存在，亦不構成系爭契約第四條第三項之解約事由。
二、系爭契約第四條第三項係指系爭土地遇有限建，公設預定地或礙於法令而不能
      申請建造執照之情形而言，並不包括增減可建面積之問題：
    （一）系爭契約並無其他系爭土地可如何建築、面積、空地比、畸零地、容積率
          或建築高度及其他每筆土地可利用效能程度等約定，按建築執照申請本須
          遵守政府法令相關規定，任何建地均無可能百分之百全筆建築，例如角地
          、法定空地留出、建築高度、土地斜度大或彎曲之整界、容積率、建蔽率
          之限制等，不能因土地所有人依自有方案進行建築申請，受限於法令規定
          ，不能全如其自有方案獲照，即謂已符上開約定所稱有限建之情。
    （二）按建照申請本須受限於政府法令相關規定，原告買受系爭土地時就其有意
          興建之建物占建面積及建物高度及式樣等情，乃為其心中自為度衡之事，
          出賣人迨無可能於未經告知下應允就政府法令對建築所為限制均同意予以
          解約。
  三、關於系爭九地號土地是否須保留部分土地供七地號土地合併建築使用乙節：
    （一）查依卷附工務局建築管理處（下稱建管處）九十年三月二十日北市工建照
          字第九０六二三三０三００號函為互為矛盾之說明，茲陳列理由如次：
      １、原告所指畸零地，係指七地號土地，即系爭九地號土地東側地形狹長之國
          有既成巷道，該巷道供公眾通行多年，地目編設為道，早已供附近居民通
          行使用，依法應有公用地役權之存在，為不爭之事實，再依台北市○○巷
          道廢止或改道申請辦法第五、六條載明，顯見廢道非為易事。無論如何在
          未為廢道前，七地號土地為道路係為現狀不變之事實。
      ２、雖有台北市畸零地使用規則第七條之規定，惟七地號土地既為道路，即無
          可作為建築使用餘地，且依市區道路條例第十六條明定：「道路用地範圍
          內，除道路及其附屬工程，暨第八條規定必須附設於道路範圍內之各項設
          施外，禁止其他任何建築，其有擅自建築者，勒令拆除之，並依第三十三
          條之規定，予以處罰。」，焉有尚須留地供該七號道路建築使用餘地？
    （二）系爭九地號土地並無保留七號土地使用之合併所須地必要：
      １、再依台北市畸零地使用規則之前揭規定所稱依第八條辦理，即指向畸零地
          調處會申請調處，如調處二次不成時，基地所有權人得就規定最小面積之
          寬度及深度範圍內之土地，按徵收補償金額預繳承買鄰地之款，申請本府
          徵收後辦理出售（同法第十三條），亦即非謂系爭九地號土地即須為保留
          合併地方得建築。
      ２、復依台北市畸零地使用規則第十四條規定觀之，只要依上開法文規定辦理
          申請，系爭九號土地仍可經由合併使用以達充分利用，無須空出保留地必
          要，甚而若無礙建築設計及市容觀瞻者，得准予單獨建築，惟原告未經為
          上開程序辦理，即謂系爭九地號土地有限建情形而為解約主張，即無理由
          。
  四、關於系爭九地號土地是否須留設計劃道路預定地乙節：
  （一）依都發局九十年八月六日北市都二字第九０二一九０一九００號函覆檢附
          都市計劃書圖，惟仍未正面說明系爭九地號土地是否確有部分土地函攝於
          計劃道路預定地內。
    （二）再者，原告買受之系爭土地北、西側均早已有八米道路開發，且系爭土地
          週鄰早已分割出一一四、一九三及一九三之一號土地以為計劃道路預定地
          ，果系爭九地號土地上亦有部分屬道路預定地，當時要無不併同辦理分割
          之理。退步而言，縱令依建築法有退縮建築之必要，亦非不能申請建造執
          照，亦無系爭契約第四條第三項之適用，是原告依該條之約定，請求返還
          定金，自非有理。
    理      由
一、按「當事人喪失訴訟能力或法定代理人死亡或其代理權消滅者，訴訟程序在有法
    定代理人或取得訴訟能力之本人，承受其訴訟以前當然停止。」「第一百六十八
    條至第一百七十二條及前條所定之承受訴訟人，於得為承受時，應即為承受之聲
    明。他造當事人，亦得聲明承受訴訟。」民事訴訟法第一百七十條及第一百七十
    五條各定有明文。經查，被告彰化客運公司及台西客運公司之法定代理人已於訴
    訟進行中變更為卯○○及寅○○，有公司變更登記事項卡及公司執照影本各二件
    附卷可稽，業由法定代理人卯○○及寅○○聲明承受訴訟，於法並無不合，合先
    敘明。
二、本件原告起訴主張：伊於八十九年十月二十七日與被告彰化客運公司等十四人簽
    訂系爭契約，由原告向被告彰化客運公司等十四人購買其等共有系爭土地，並由
    被告丁○○、癸○○擔任被告彰化客運公司等十四人之連帶保證人，原告依系爭
    契約第三條規定於簽約時給付被告彰化客運公司等十四人一千五百萬元，嗣原告
    委託建築師向工務局查詢申請建築執照事宜，始知系爭九地號土地需保留約六十
    二坪之土地與七地號合併，或購買七地號合併後，始得申請建築；又系爭九地號
    土地北側應退縮約九坪土地作為計劃道路用地，此退縮部分之土地，除不能做為
    建築基地面積之空地比外，並應先向地政機關申請分割，始得提出申請建築。原
    告爰依系爭契約第四條第三項之規定，向被告彰化客運公司等十四人為解除契約
    之意思表示，並請求返還價金，惟被告彰化客運公司等十四人均置之不理，不得
    已爰依民法第二百五十九條第一項第一款及系爭契約第四條第三項、第五項及連
    帶保證之法律關係，起訴請求被告連帶給付如主文所示之金額。
三、被告則以：系爭九地號土地並無必要保留七地號土地使用之合併所須地；原告買
    受之系爭土地北、西側均早已有八米道路開發，且其週鄰早已分割出一一四、一
    九三及一九三之一號土地以為計劃道路預定地，果系爭九地號土地上亦有部分屬
    道路預定地，當時要無不併同辦理分割之理；又系爭契約第四條第三項係指系爭
    土地遇有限建，公設預定地或礙於法令而不能申請建造執照之情形而言，並不包
    括增減可建面積之問題，是縱有前揭事由存在，亦不構成系爭契約第四條第三項
    之解約事由等語，資為抗辯。
四、查原告主張伊於八十九年十月二十七日與被告彰化客運公司等十四人簽訂系爭契
    約，由原告向被告彰化客運公司等十四人購買其等共有之系爭土地，並由被告丁
    ○○、癸○○擔任被告彰化客運公司等十四人之連帶保證人，原告已依系爭契約
    第三條之規定，於簽約時給付被告彰化客運公司等十四人一千五百萬元，以及原
    告於八十九年十一月二十三日即向被告發函為解除系爭契約之意思表示之事實，
    有系爭契約書及存證信函影本各乙件附卷可按，復為被告所不爭執，堪信為真實
    。又原告主張伊於簽約後委託建築師向工務局查詢申請建築執照事宜，始知系爭
    九地號土地毗鄰之七地號土地為畸零地，系爭九地號土地需保留約六十二坪之土
    地與七地號合併，或購買七地號合併後，始得申請建築；又依工務局核發之建築
    線指示圖所示，系爭九地號土地北側應退縮約九坪土地作為計劃道路用地，此退
    縮部分之土地，除不能做為建築基地面積之空地比外，並應先向地政機關申請分
    割，始得提出申請建築等情，為被告所否認，並以前揭情詞置辯。則本件之爭點
    厥為：
（一）系爭九地號土地是否需保留部分土地與七地號土地合併，或購買七地號土地合
      併後，始得申請建築？
（二）系爭九地號土地北側是否應退縮部分土地作為計劃道路用地，始得申請建築？
（三）原告解約權之行使是否合法？
    茲析述如后：
五、就系爭九地號土地是否需保留部分土地與七地號土地合併，或購買七地號土地合
    併後，始得申請建築乙節：
（一）按畸零地非與相鄰之唯一土地合併，無法建築使用時，該相鄰之土地，除有第
      十二條之情形外，應依第八條規定辦理，並經本府畸零地調處委員會全會委員
      會議審議，留出合併使用所必須之土地始得建築。但留出後所餘之土地形成畸
      零地時，應全部合併使用。又第六條及第七條應補足或留出合併使用之基地，
      應由使用土地人自行與鄰地所有權人協議合併使用，台北市畸零地使用規則第
      七條及第八條前段各定有明文。
（二）原告主張系爭七地號土地為畸零地，系爭九地號土地需保留部分土地與七地號
      土地合併，或購買七地號土地合併後，始得申請建築等情，經查：
  １、七地號土地因基地寬度不足，為面積狹小之畸零地，且系爭九地號土地為七地
      號土地之唯一合併地，業經建管處九十年八月十日以北市工建照字第九０六七
      一一四二００號函函覆明確，堪可認定。
  ２、再七地號土地之使用分區為第三種住宅區，系爭九地號土地為七地號土地之唯
      一合併地，需辦理公私有土地合併使用證明後合併建築，始符前揭台北市畸零
      地使用規則等情，亦經建管處以北市工建照字第九０六一四二四一００號及第
      九０六二三三０三００號函函覆被告彰化客運公司在案。
  ３、被告雖抗辯稱：原告於簽訂系爭契約時即已知系爭九地號土地與七地號土地需
      合併建築使用一事云云，惟據證人即受訴外人吳健二委託向建管處函詢系爭九
      地號土地申請建築執照事宜之建築師詹裕重到庭結證證稱：訴外人吳健二委託
      伊申請建築線時，同時要求伊評估，當時依伊之專業即知系爭九地號及七地號
      土地需合併建築，伊所為之評估係在八十九年十一月七日伊申請建築線之前一
      、二日；至系爭契約簽訂時原告是否知悉前述系爭九地號土地申請建照之限制
      ，伊不知情等語明確，被告就其前揭抗辯復無法舉證以實其說，自不足為有利
      於被告之認定。
  ４、被告另辯稱七地號土地現為既成道路，廢道既非易事，則建管處九十年三月二
      十日北市工建照字第九０六二三三０三００號函復謂須保留系爭九地號土地供
      七地號土地建築使用，係互相矛盾云云。然查：人民向行政機關申請建照，於
      政府法令未變更前，建照之申請確受有前揭台北市畸零地使用規則等規定之限
      制，建管處之前揭函覆縱屬矛盾，亦非建照申請人即原告可得置喙，是被告以
      政府法令或機關函示相互矛盾或不合理為其辯詞，尚難採信。
  ５、小結：七地號土地為畸零地，系爭九地號土地需保留部分土地與七地號土地合
      併，或購買七地號土地合併後，始得申請建築乙節，堪信為真實。
六、原告主張系爭九地號土地北側應退縮約部分土地作為計劃道路用地，始得申請建
    築乙節：
（一）查系爭九地號土地北側八米計劃道路尚未辦理逕為分割，應向地政單位提出申
      請，並業經台北市政府地政處測量大隊（下稱測量大隊）以九十年十月十一日
      北市地測二字第九０六０六一二三００號函檢送系爭九地號土地分割成果函請
      地政事務所辦理分筆登記等情，有建管處核發之建築線指示圖、其所附備考欄
      及測量大隊九十年十月十六日北市地測二字第九０六０六六０九００號函及其
      所附略圖乙件附案足憑，是系爭九地號土地因地界超過指定建築線，部分土地
      已在計劃道路內，如欲申請建築執照，需退縮約九坪作為計劃道路用地之事實
      ，堪以認定。
（二）被告雖辯稱原告買受之系爭土地北、西側均已有八米道路開發，且其週鄰早已
      分割出一一四、一九三及一九三之一號土地以為計劃道路預定地，果系爭九號
      土地上亦有部分屬道路預定地，當時要無不併同辦理分割之理云云，惟系爭九
      地號土地業經測量大隊送地政事務所辦理分筆登記之事實，已如前述，是被告
      此項抗辯，為無理由。
七、按「本約簽訂後土地如有限建、公設預定地或礙於法令影響甲方（按即原告）申
    請建照等情事，於簽訂本約日起四十五日內，甲方得解除本約，乙方（按即被告
    ）應於七日內將所收取之價款無息退還甲方。」系爭契約第四條第三項亦約定甚
    明。查七地號土地為畸零地，系爭九地號土地需保留部分土地與七地號土地合併
    ，或購買七地號土地合併後，始得申請建築；又系爭九地號土地北側應退縮部分
    土地作為計劃道路用地，始得申請建築之事實，均如前述，確屬系爭契約前揭約
    定中有礙於法令影響原告申請建照之事由，被告雖抗辯稱申請建照本應遵守政府
    相關法令之規定，前揭事由之存在非不能申請建照，且前揭約定並不包括增減可
    建面積之問題云云，惟建照之申請固應遵守政府法令之相關規定，諸如法定空地
    、建築高度、容積率、建蔽率之限制等，然本件原告主張之前揭事由非原告於訂
    約時可得預見，且對系爭土地之使用應屬重要，與法定空地、容積率及建蔽率等
    事由不同，未可比附援引，則系爭九地號土地既存有前揭事由，致原告難依原買
    受系爭土地之用途規劃使用，原告依據系爭契約第四條第三項之約定解除契約，
    即屬合法。
八、又按「契約解除時，當事人由他方所受領之給付物，應返還之。」「連帶債務之
    債權人，得對於債務人中之一人或數人或其全體，同時或先後請求全部或一部之
    給付。」民法第二百五十九條第一款及第二百七十三條第一項分別定有明文。被
    告彰化客運公司等十四人為系爭契約之出賣人，被告丁○○及癸○○為被告彰化
    客運公司等十四人之連帶保證人，依系爭契約第四條第五項之約定，自應就系爭
    契約之履行負連帶責任。
九、末按「給付無確定期限者，債務人於債權人得請求給付時，經其催告而未為給付
    ，自受催告時起，負遲延責任。其經債權人起訴而送達訴狀，或依督促程序送達
    支付命令，或為其他相類之行為者，與催告有同一之效力。前項催告定有期限者
    ，債務人自期限屆滿時起負遲延責任。」民法第二百二十九條第二、三項揭示甚
    明。查原告對被告之催告函陸續於八十九年十二月十四日、十五日送達於被告，
    有掛號郵件收件回執影本共十六件為證，則原告依系爭契約第四條第三項之約定
    ，以最遲之十五日加計七日之催告期間，請求自八十九年十二月二十三日起至清
    償日止，按年息百分之五計算之遲延利息，應屬有據。是原告起訴請求依系爭契
    約及連帶保證之法律關係，求為命被告連帶給付如主文所示之金額，及自八十九
    年十二月二十三日起至清償日止之法定遲延利息，為有理由，應予准許。
十、兩造分別陳明願供擔保，請准宣告假執行或免為假執行，經核均與規定相符，爰
    分別酌定相當之擔保金額宣告之。
十一、本件事證已臻明確，兩造其餘攻擊防禦方法，核於判決結果無影響，爰不一一
      論列，附此敘明。
十二、據上論結：原告之訴為有理由，依民事訴訟法第八十五條第二項、第三百九十
      條第二項、第三百九十條第二項，判決如主文。
中      華      民      國    九十      年     十一     月    二十六    日
                                        臺灣士林地方法院民事第一庭
~B法      官  陳梅欽
右為正本係照原本作成。
如對本判決上訴須於判決送達後廿日內向本院提出上訴狀。
中      華      民      國    九十      年     十二     月        六    日
~B法院書記官  蔡佳君


司法院資訊處製作；財團法人民間司法改革基金會備份。
